臺灣高等法院臺中分院民事判決
                                     109年度上字第630號 
上  訴  人  王百山  

被上訴人    王百松  

上列當事人間請求清償債務事件，上訴人對於中華民國109年10
月8日臺灣彰化地方法院108年度訴字第1216號第一審判決提起上
訴，本院於民國110年3月24日言詞辯論終結，判決如下：
    主      文
上訴駁回。
第二審訴訟費用由上訴人負擔。
    事實及理由
壹、上訴人主張：
    兩造為兄弟，兩造之父○○○為擔保訴外人○○○之借款新臺幣（
    下同）200萬元，於民國86年5月29日，以其所有坐落彰化縣
    ○○鄉○○段0000地號土地權利範圍全部，設定本金最高限額24
    0萬元之抵押權予亞太商業銀行。嗣該銀行於87年9月11日就
    上開土地向原審法院聲請查封登記。被上訴人為清償該抵押
    借款債務，於87年10月初打電話向上訴人借款200萬元，然
    未約定清償日，上訴人即於87年10月14日經由上海商業銀行
    匯款195萬9,529元至亞太商業銀行員林分行收轉帳戶，清償
    上開○○○之借款債務，前揭土地之查封登記旋於同年10月22
    日塗銷。另○○○為公務員，退休後其退休金在台灣銀行員林
    分行設立本金131萬元之優惠定期存款帳戶（帳號：0000000
    00000號），被上訴人竟於88年6月7日、同年月9日私自從上
    開帳戶各提領5萬元、110萬元之款項，予以挪用。嗣為補足
    上開優惠存款帳戶之金額，打電話向上訴人借款130萬元，
    上訴人因而陸續將金錢存入前揭優惠存款帳戶，金額先後合
    計130萬元。因上訴人一直陸續請求被上訴人還錢，故時效
    並未消滅。被上訴人共向上訴人借款330萬元未還，爰依消
    費借貸之法律關係，求為判決被上訴人應給付上訴人330萬
    元等語。原審經調查後為上訴人敗訴之判決，其不服原判決
    提起上訴，上訴聲明求為判決：㈠原判決廢棄。㈡被上訴人應
    給付上訴人330萬元。
貳、被上訴人則以：
    被上訴人未向上訴人借款，上訴人與訴外人○○○勾結，由○○○
    以○○○之土地設定抵押向亞太商業銀行借款200萬元後，上訴
    人匯給亞太商業銀行之195萬9,529元，係為○○○還給銀行。
    另○○○於88年6月7日、同年月9日，由被上訴人陪同，從優惠
    儲蓄存款綜合帳戶各提領5萬元、110萬元合計115萬元給被
    上訴人，乃被上訴人與父親間之事，與上訴人無關。縱法院
    調查結果，認被上訴人有向上訴人借款，然上訴人之借款返
    還請求權時效業已消滅等語，資為抗辯。並答辯聲明：駁回
    上訴。
貳、本件依民事訴訟法第270條之1規定，協同兩造整理爭執、不
    爭執事項，並簡化爭點如下（見本院卷第42-44頁）：
一、不爭執事項：
（一）○○○為擔保訴外人○○○向亞太商業銀行所借200萬元債務，
      以其所有坐落彰化縣○○鄉○○段0000號土地權利範圍全部，
      於86年5月29日設定本金最高限額240萬元之抵押權於亞太
      商業銀行。該銀行曾於87年9月11日就上開土地聲請原審
      法院執行處囑託地政機關為查封登記，該登記旋於同年10
      月22日塗銷。又上開土地於89年9月8日由○○○以贈與為原
      因，將所有權移轉登記於被上訴人，嗣經被上訴人於92年
      12月3日以買賣為原因，將所有權移轉登記於訴外人○○○（
      見原審卷第133-135頁土地所有權狀、第000-0 00彰化縣
      北斗地政事務所109年2月19日北地一字第1090000855號函
      附之地籍異動索引、第269-277頁舊土地登記謄本）。
（二）上訴人曾於87年10月14日經由上海商業銀行匯款195萬9,5
      29元至亞太商業銀行員林分行收轉帳戶，以清償訴外人○○
      ○積欠亞太商業銀行之借款債務（見原審卷第35-39頁上海
      商業儲蓄銀行匯出匯款申請書、亞太商業銀行放款利息收
      據、個人借款餘額資訊）。
（三）○○○之退休金，於台灣銀行員林分行設有本金131萬元之優
      惠定期存款帳戶（000000000000號），該存款所生之利息
      存入○○○另於上開銀行開立之優惠儲蓄存款綜合帳戶（000
      000000000號），並得經由後者綜合帳戶提領前者定期帳
      戶之存款，或者將款項轉存入前者定期帳戶內。上開綜合
      帳戶經於88年6月7日、同年月9日各提領5萬元、110萬元
      後，結存餘額由75,532元變成負107萬4,468元。嗣自88年
      6月9日起至89年11月13日之間，由於上開綜合帳戶存款本
      身所生之利息，加上定期帳戶存款所生利息存入綜合帳戶
      之金額共34萬6,117元，且以現金存入及跨行轉入該綜合
      帳戶之金額又已達95萬0,000元，於扣除放款息21萬4,866
      元後，該綜合帳戶之結存餘額，乃於89年11月13日由負數
      金額轉為6,783元（見原審卷第31-35頁臺灣銀行存款單、
      第137-151頁存摺、存款對帳單、第175-185頁臺灣銀行士
      林分行函附之交易明細表、第239-249、261-265頁臺灣銀
      行員林分行函附之交易明細表、取款憑條）。
（四）被上訴人曾寫信給上訴人，如原審卷第19-21頁記載法院
      抵押200萬元支出（下稱系爭A信件），如原審卷第23頁記
      載王家替我付出在生一定還回（下稱系爭B信件）；並有
      原審卷第27頁信封。
（五）○○○於92年2月18日死亡後，繼承人為兩造及訴外人○○○、○
      ○○、○○○（即○○○之配偶）共5人，應繼分各1/5，因○○○之
      應繼分已讓與給上訴人而不受分配其所遺財產，經原審法
      院於108年5月28日以106年度家訴字第53號判決，將其遺
      產按上訴人2/5，被上訴人及○○○、○○○各1/5之比例分配（
      見原審卷第117-121、123頁之判決書、確定證明書、第19
      9頁戶籍謄本）。
（六）上訴人及○○○曾對被上訴人提出遺棄、侵占等告訴，分別
      經檢察官為不起訴處分（見原審卷第337-338頁臺灣臺中
      地方檢察署檢察官109年度偵字第648號不起訴處分書、原
      審證物袋之臺灣高等法院被上訴人前案紀錄表、臺灣臺中
      地方檢察署檢察官101年度偵字第6776號影卷內之兩造及
      王百升之筆錄、上訴人之書狀、信件及不起訴處分書）
二、爭點：上訴人依消費借貸之法律關係，請求被上訴人給付33
    0萬元，有無理由。
參、本院之判斷
一、按當事人主張有利於己之事實者，就其事實有舉證之責任，
    民事訴訟法第277條前段規有明文。又於請求履行債務之訴
    ，除被上訴人自認上訴人所主張債權發生原因之事實外，應
    先由上訴人就其主張此項事實，負舉證之責任，必須證明其
    為真實後，被上訴人於其抗辯事實，始應負證明之責任，此
    為舉證責任分擔之原則（最高法院43年台上字第377號判決
    意旨參照）。又稱消費借貸者，謂當事人一方移轉金錢或其
    他代替物之所有權於他方，而約定他方以種類、品質、數量
    相同之物返還之契約，民法第474條第1項亦有明文規定。據
    此，必於當事人間本於借貸之意思合致，而有移轉金錢或其
    他代替物之所有權於他方之行為，始得稱為消費借貸。倘當
    事人主張與他方有消費借貸關係存在者，自應就該借貸意思
    互相表示合致及借款業已交付之事實，均負舉證之責任，其
    僅證明有金錢之交付，未能證明借貸意思表示合致者，因金
    錢交付之原因多端，仍不能認為有該借貸關係存在（最高法
    院98年度台上字第1045號判決意旨參照）。本件上訴人主張
    被上訴人先於87年10月初向其借款200萬元，復於88年6月9
    日向其借款130萬元之事實，既為被上訴人所否認，則依前
    開說明，上訴人對於其與被上訴人間有200萬元、130萬元借
    貸意思互相表示合致，以及其已交付該借款之事實，均應負
    舉證之責任。
二、上訴人主張被上訴人於87年10月初向其借款200萬元不可採
    ：
（一）上訴人主張被上訴人於87年10月初向其借款200萬元一情
      ，固提出被上訴人於89年間寫給上訴人之系爭A信件為證
      （見原審卷第19-20頁），而被上訴人亦不爭執該信為其
      所書立；惟被上訴人於該信中並無隻字片語自承向上訴人
      借貸200萬元未還，尚難據以憑認被上訴人有向上訴人借
      貸200萬元之事實。又上開信件雖記載：「法院抵押貳佰
      萬元支出，王百山由總數扣除返王百山」、「總金額伍仟
      壹佰肆拾萬元，支付王百山貳佰萬元，餘額肆仟玖佰肆拾
      貳萬元」等語，雖敘及兩造不爭執事項㈠關於訴外人○○○以
      兩造之父○○○所有土地抵押借款200萬元之事。然通觀信件
      內容全文，除上開記載外，乃各別臚列房屋（祖厝）、土
      地之項目、坪數、單價、金額，及將房屋、土地分成金額
      約略相當之A、B、C、D（金額依序為1380萬元、1282萬元
      、1220萬元、1260萬元）4組之情形。依據此情，對照兩
      造兄弟共有4人（依出生別次序為王百松、王百山、○○○、
      ○○○）；並參酌卷附○○○之除戶戶籍謄本所載，○○○於92年1
      2月28日死亡，以及上訴人陳稱○○○於88年間中風，暨被上
      訴人於原審辯稱其於前揭信件將○○○之全部財產估價，給
      王家全部繼承人觀看，其寫該信件之意思在於說明○○○中
      風後財產要如何處理各等語（見原審卷第112、130頁）。
      可知上開信件之內容，僅係被上訴人在兩造之父○○○中風
      後，所提分割○○○財產之方案，構想在○○○生前將○○○所有
      財產予以估價，並分割由兄弟4人各自取得；且因訴外人○
      ○○以兩造之父所有土地為抵押所借200萬元，係由上訴人
      所清償，故一併述及在財產分割前，應先從○○○所有財產
      總金額5142萬元中扣除上開200萬元返還上訴人而已，顯
      非表示被上訴人同意返還200萬元於上訴人，更非被上訴
      人承認有向上訴人借貸200萬元。故自難僅以上開信件係
      被上訴人所提出，且信件中記載：「法院抵押貳佰萬元支
      出，王百山由總數扣除返王百山」、「總金額伍仟壹佰肆
      拾萬元，支付王百山貳佰萬元，餘額肆仟玖佰肆拾貳萬元
      」等語，即認被上訴人有承認其為清償前述抵押借款債務
      ，而向上訴人借貸200萬元，並同意返還200萬元於上訴人
      之事實。
（二）又上訴人雖向亞太商業銀行清償○○○以○○○所有土地為抵押
      設定借款200萬元之餘額195萬9,529元；但上開土地係於8
      6年5月29日為該抵押借款設定登記，嗣於87年12月29日因
      清償塗銷該筆抵押權設定登記（見原審卷第275-277頁土
      地登記謄本），之後○○○於89年9月8日將該土地贈與給被
      上訴人（見原審卷第169頁地籍異動索引）。可知，上開
      土地於該抵押權設定登記時，尚非被上訴人所有，且上訴
      人自承係為借款人○○○向亞太商業銀行清償，則前述○○○之
      借款及上訴人之清償均與被上訴人全然無關，自無從單憑
      上訴人有為○○○清償借款，及嗣後被上訴人取得該土地之
      事實，推論被上訴人曾向上訴人表示借款200萬元，上訴
      人予以同意，兩造間有200萬元借貸意思互相表示合致，
      及上訴人已交付該借款予被上訴人之事實。
（三）另證人○○○於原審審理時時固證稱：（問：是否知道上訴
      人為何替○○○清償亞太銀行195萬9,529元？）被上訴人想
      要我爸爸替○○○擔保的那一塊土地，因為那塊土地被亞太
      銀行聲請查封，所以被上訴人就叫上訴人去清償，等土地
      賣掉後，錢再還給上訴人，後來被上訴人沒有清償。（問
      ：被上訴人有向上訴人借錢嗎?）有。（問：為何知道被
      上訴人有向上訴人借錢？）是上訴人告訴我的等語（見原
      審卷第306頁）。則證人既自承所知悉被上訴人有向上訴
      人借款之事，係聽聞上訴人所述，而非證人親見親聞，則
      證人○○○證述被上訴人曾向上訴人借款一節，即無足憑採
      。
三、上訴人主張被上訴人於88年6月9日向其借款130萬元，亦不
    可採：
（一）上訴人主張被上訴人借貸130萬元，提出被上訴人於89年
      間寫給上訴人之系爭B信件為證（見原審卷第23頁），且
      被上訴人亦不否認為其所書寫；該信件內容載有：「有關
      王家替我付出，在生一定還回。退休金部份130萬，等房
      屋處理，一定連本與利息全數歸還，絕不食言，用命擔保
      」等語，被上訴人應有系爭借款，否則不會書立前揭內容
      信件云云。惟徵之該信件並無任何有關被上訴人承認向上
      訴人借貸130萬元之用語，自不足據此認定被上訴人曾向
      上訴人借貸130萬元。故被上訴人於信件中固保證歸還退
      休金130萬元，但其歸還該130萬元之原因，難認緣於被上
      訴人曾向上訴人借貸金錢之故。又基於民法第98條規定，
      解釋意思表示，應探求當事人之真意，不得拘泥於所用之
      辭句，以及文字之意義係由文句前後文所決定，解讀文字
      之意義必須通觀文章全文之原則。觀之上開「退休金部份
      130萬，等房屋處理，一定連本與利息全數歸還，絕不食
      言，用命擔保」之記載，係緊接於「有關王家替我付出，
      在生一定還回」等語之後，及在此句之前更有多處述及「
      王家」之用語，例如「王家事務還是須要一位有智慧來主
      持」、「12月份開始是王家成與敗」、「各位王家成員開
      會，決定開除」等句；可知被上訴人保證歸還退休金130
      萬元之對象，應係「王家」，而非上訴人。再參以兩造不
      爭執事項㈢所示兩造之父○○○退休金帳戶經於88年6月7日、
      同年月9日提領之5萬元、110萬元合計115萬元，被上訴人
      既自承係由其取得，衡諸常情，被上訴人取得該115萬元
      款項，心知來自於其父之退休金，必感念其父為其付出。
      而其父係王家之家長，為王家之代表，被上訴人感念其父
      為其付出，即係感念王家為其付出之情節，益證上開信件
      所稱被上訴人保證歸還退休金130萬元之對象，乃為「王
      家」，並非上訴人。是以，要無從以信件係被上訴人所提
      出，且信件中記載：「有關王家替我付出，在生一定還回
      。退休金部份130萬，等房屋處理，一定連本與利息全數
      歸還，絕不食言，用命擔保」等語，即得證明被上訴人承
      認向上訴人借貸130萬元，並同意返還130萬元於上訴人之
      事實。基上，上訴人前揭主張，尚屬無據，並不足採。
（二）再者，上訴人主張被上訴人為補足兩造之父○○○退休金優
      惠存款帳戶之金額，向其借貸130萬元後，上訴人即先後
      陸續存入130萬元於上開帳戶，固據提出存款單為證（見
      原審卷第31-33頁）；惟其所存入上開帳戶之金額，僅有8
      8年11月11日之4萬元及89年9月8日之10萬元，合計不過為
      14萬元。況依○○○之臺灣銀行員林分行退休金帳戶於88年6
      月7日、同年月9日各提領5萬元、110萬元，結存餘額由75
      ,532元變成負1,074,468元後起，至89年11月13日結存餘
      額由負數金額轉為6,783元之間，該帳戶以現金存入及跨
      行轉入之金額，也僅為95萬元，根本未達130萬元（見兩
      造不爭執事項㈢）。則該帳戶金額之所以由負數轉為正數
      ，乃因再加上綜合帳戶及定期帳戶存款於上揭期間所生利
      息共346,117元之故。是上訴人主張其自88年6月9日之後
      ，陸續存入上開退休金帳戶之金額為130萬元云云，顯與
      事實不符，亦不足憑採。
（三）至證人○○○於原審審理時證稱：（問：你父親的存款帳戶
      經提領115萬元之後，上訴人有沒有把自己的錢存入你父
      親的存款帳戶？）有的。被上訴人載我父親將存款提完，
      後來上訴人有陸續將錢補進去。上訴人補多少錢進去我不
      知道。（問：上訴人補進存款帳戶的錢，是否被上訴人向
      上訴人借的？）被上訴人把我父親的錢領走後，叫上訴人
      將錢補進去，說如果房子有賣掉會還給上訴人。（問：你
      為何會知道？）上訴人告訴我的，他也有拿被上訴人寫的
      信件給我看等語（見原審卷第307頁）。則證人既自承所
      知悉被上訴人請上訴人將金錢存入兩造之父之退休金帳戶
      ，待房屋出賣後再將金錢還給上訴人一節，係聽聞上訴人
      所述，而非證人親見親聞外，亦未證述為系爭借貸。基上
      ，證人○○○證述被上訴人曾向上訴人借款一節，即無足憑
      採。
四、另參之上訴人、○○○，在○○○對被上訴人提告之臺灣彰化地方
    法院檢察署101年度偵字第6776號遺棄等案件偵查中，就被
    上訴人取得前揭○○○退休金帳戶款項一事，不論於提出之書
    狀或言詞陳述，均僅陳稱被上訴人於88年7、8月間自上開兩
    造之父○○○退休金帳戶盜領131萬元，予以侵占，並揮霍一空
    ，嗣上訴人為保住其父退休金優惠存款利率之優待，免其父
    母無錢可用，乃自行陸續存入上開退休金帳戶共131萬元，
    以便取得固定孳息使用等語，從未述及被上訴人為補足上開
    退休金帳戶之金額，向其借貸130萬元之情節，此有前述偵
    查卷證可稽。苟被上訴人確有為補足其父退休金帳戶之金額
    ，向上訴人借貸130萬元未還，上訴人或○○○於101年上開案
    件偵查中，豈可能僅供稱被上訴人自兩造之父退休金帳戶盜
    領131萬元，而不一併敘及被上訴人向上訴人借貸130萬元未
    還之事實。又上訴人於101年7月12日前揭案件偵查中提出之
    「刑事自訴狀」，附有其於同年6月8日寫給被上訴人之信件
    （見101年度偵字第6776號偵查卷第26頁），該信件就上訴
    人於87年10月14日清償訴外人○○○積欠亞太商業銀行借款一
    事，記載：「我對家也有小小付出之處，不論是對或錯？是
    誇大其詞自我表彰，或是事實，請大哥（被上訴人）指正，
    十多年前代○○大姊（即○○○，訴外人○○○之妻）付清200萬三
    圳田貸款」等語，表示上訴人係代其大姊○○○向亞太商業銀
    行清償200萬元借款。如果被上訴人確有為清償亞太商業銀
    行之200萬元借款，向上訴人借貸200萬元，由上訴人直接向
    亞太商業銀行付清款項，則上訴人於101年6月8日寫信給被
    上訴人提及此事時，依常情應會表示被上訴人向其借貸200
    萬元，由其「代百松大哥」付清200萬元借款，實無記載「
    代○○大姊」付清200萬元借款之理。由上情可知，迄至101年
    上開案件偵查中，上訴人不曾提及被上訴人向其借貸200萬
    元、130萬元之事實。則上訴人於108年9月間提起本件訴訟
    ，主張被上訴人向其借款200萬元、130萬元，均無足採信。
五、綜上所述，上訴人所舉之證據，均不足證明其與被上訴人間
    有系爭200萬元、130萬元之消費借貸契約存在。從而，上訴
    人依消費借貸契約之法律關係，請求被上訴人返還系爭借款
    330萬元，於法無據，不應准許。原審為上訴人敗訴之判決
    ，並無不合。上訴論旨指摘原判決不當，求予廢棄改判，為
    無理由，應予駁回。
六、本件事證已臻明確，兩造其餘之攻擊或防禦方法及所用之證
    據，經本院斟酌後，認為均不足以影響本判決之結果，爰不
    逐一論列，附此敘明。
七、據上論結，本件上訴為無理由，依民事訴訟法第449條第1項
    、第78條，判決如主文。
中　　華　　民　　國    110    年    4    月    14    日
        　　    民事第六庭    審判長法　官  楊熾光
　　　　　　　　　　　　　　        法　官  戴博誠
                                    法  官  莊宇馨 
正本係照原本作成。 
本件上訴人得上訴。  
如不服本判決，應於收受送達後二十日內向本院提出上訴書狀，
其未表明上訴理由者，應於提出上訴後二十日內向本院補提理由
書狀（均須按他造當事人之人數附繕本）。
上訴時應提出委任律師或具有律師資格之人之委任狀；委任有律
師資格者，另應附具律師資格證書及釋明委任人與受任人有民事
訴訟法第四百六十六條之一第一項但書或第二項所定關係之釋明
文書影本。如委任律師提起上訴者，應一併繳納上訴裁判費。 
                                    書記官  黃粟儀

中　　華　　民　　國　　110 　年　　4 　　月　　14　　日